【裁判字號】    99,上易,130
【裁判日期】    990407
【裁判案由】    詐欺
【裁判全文】
臺灣高等法院高雄分院刑事判決         99年度上易字第130號
上  訴  人  臺灣高雄地方法院檢察署檢察官
被      告  甲○○
選任辯護人  蔡鴻杰律師
上列上訴人因被告詐欺案件，不服臺灣高雄地方法院98年度易字
第1216號中華民國98年12月24日第一審判決（起訴案號：臺灣高
雄地方法院檢察署97年度偵字第23188 號），提起上訴，本院判
決如下：
     主  文
上訴駁回。
     理  由
一、公訴意旨略以：被告甲○○係永吉軒貿易有限公司（下稱永
    吉軒公司）實際負責人，竟意圖為自己不法之所有，於民國
    96年間，以永吉軒公司名義向告訴人乙○○所經營之菖育企
    業有限公司（下稱菖育公司，登記負責人為嚴秋燕）購買冷
    凍鴨肉出口至韓國，約定以菖育公司名義辦理出口，並佯稱
    貨款將於10幾天後付清，致乙○○及菖育公司均陷於錯誤，
    而於96年8 月10日將鴨肉捲3 萬2,700 公斤及腿肉3 萬5,30
    4 公斤裝運出口至甲○○所指定之韓國進口商，價值約新臺
    幣（下同）725 萬7,899 元，甲○○旋即簽發以兆豐國際商
    業銀行鳳山分行為付款人、未記載受款人、票載發票日均為
    96年8 月23日、票面金額分別為242 萬7,386 元及485 萬零
    24元之支票各1 紙交予乙○○，惟上開票據屆期提示均不獲
    兌現，屢經催討，被告甲○○猶仍藉故拖延並飾詞狡辯，乙
    ○○始知受騙，案經乙○○訴請偵辦，因認被告甲○○涉犯
    刑法第339 條第1 項之詐欺取財罪嫌等語。
二、公訴意旨認被告甲○○涉犯上開詐欺取財罪嫌，係以：告訴
    人乙○○之指訴，及96年8 月10日進口報單影本、菖育公司
    出具之統一發票收執聯影本、支票影本、退票理由單影本，
    暨被告陳報之商業發票、載貨證券等件，並以被告所辯不足
    採，為其論罪依據。
三、證據能力部分：
  (一)按刑事訴訟法第158 條之3 規定：「證人、鑑定人依法應具
    結而未具結者，其證言或鑑定意見，不得作為證據。」所謂
    「依法應具結而未具結者」，係指檢察官或法官依刑事訴訟
    法第175 條之規定，以證人身分傳喚被告以外之人（證人、
    告發人、告訴人、被害人、共犯或共同被告）到庭作證，或
    雖非以證人身分傳喚到庭，而於訊問調查過程中，轉換為證
    人身分為調查時，此時其等供述之身分為證人，則檢察官、
    法官自應依本法第186 條有關具結之規定，命證人供前或供
    後具結，其陳述始符合第158 條之3 之規定，而有證據能力
    。若檢察官或法官非以證人身分傳喚而以告發人、告訴人、
    被害人或共犯、共同被告身分傳喚到庭為訊問時（例如刑事
    訴訟法第71條、第219 條之6 第2 項、第236 條之1 第2項
    、第248 條之1 、第271 條第2 項、第271 條之1 第1 項）
    ，其身分既非證人，即與「依法應具結」之要件不合，縱未
    命其具結，純屬檢察官或法官調查證據職權之適法行使，當
    無違法可言。而前揭不論係本案或他案在檢察官面前作成未
    經具結之陳述筆錄，係屬被告以外之人於偵查中向檢察官所
    為之陳述，本質上屬於傳聞證據，基於保障被告在憲法上之
    基本訴訟權，除該被告以外之人死亡、身心障礙致記憶喪失
    或無法陳述、滯留國外或所在不明而無法傳喚或傳喚不到、
    或到庭後拒絕陳述等情形外，如已經法院傳喚到庭具結而為
    陳述，並經被告之反對詰問，前揭非以證人身分而在檢察官
    面前未經具結之陳述筆錄，除顯有不可信之情況者外，得為
    證據；又前揭非以證人之身分在審判中之陳述筆錄，倘該被
    告以外之人已經法院以證人身分傳喚到庭並經具結作證，且
    由被告為反對詰問，或有前揭傳喚不能或詰問不能之情形外
    ，該未經具結之陳述筆錄因屬審判上之陳述，自有證據能力
    ；若係在另案法官面前作成之陳述筆錄，本質上亦屬傳聞證
    據，自得依本法第159 條之1 第1 項之規定，認有證據能力
    。不能因陳述人未經具結，即一律適用本法第158 條之3 之
    規定，排除其證據能力（最高法院96年度臺上字第3527號、
    97年度臺上字第483 號判決意旨參照）。查乙○○97年6 月
    10日於偵查中經檢察官訊問時，係以「告訴人」身分予以訊
    問，此有該筆錄在卷可稽（見他字卷第43頁），是其前揭所
    為之陳述，本質上雖屬傳聞證據，然其既經原審傳喚到庭具
    結而為陳述（見原審卷(一)第17至19頁），並經被告及其辯護
    人為反對詰問，又其前揭非以證人身分而在檢察官面前作成
    之未經具結之陳述筆錄，亦無證據足認顯有不可信之情況，
    揆諸前揭最高法院判決意旨所示，自得為證據。
  (二)另本件檢察官、辯護人及被告於本院準備程序時，就原審判
    決所引用各項證據（含傳聞證據、非傳聞證據及符合法定傳
    聞法則例外之證據）之證據能力，除有爭執之上開部分外，
    餘均同意具有證據能力（見本院卷第25至26頁、第37頁），
    本院認除上開爭執部分已敘明如上外，其他卷附具有傳聞證
    據性質之證據，並無任何違法取證之不適當情形，以之作為
    證據使用係屬適當，自得採為認定事實之證據。
四、按犯罪事實應依證據認定之，無證據不得認定犯罪事實；又
    不能證明被告犯罪者，應諭知無罪之判決，刑事訴訟法第15
    4 條第2 項、第301 條第1 項分別定有明文。次按認定不利
    於被告之事實，須依積極證據，茍積極證據不足為不利被告
    事實之認定，即應為有利於被告之認定，更不必有何有利之
    證據；事實之認定，應憑證據，如未能發現相當證據，或證
    據不足以證明，自不能以推測或擬制之方法，以為裁判之基
    礎；且認定犯罪事實所憑之證據，雖不以直接證據為限，間
    接證據亦包括在內，然而無論直接證據或間接證據，其為訴
    訟上之證明，須於通常一般之人均不致有所懷疑，而得確信
    其為真實之程度者，始得據為有罪之認定，倘其證明尚未達
    到此一程度，而有合理之懷疑存在而無從使事實審法院得有
    罪之確信時，即應為諭知被告無罪之判決；又檢察官對於起
    訴之犯罪事實，仍應負提出證據及說服之實質舉證責任，倘
    其所提出之證據，不足為被告有罪之積極證明，或其指出證
    明之方法，無從說服法院以形成被告有罪之心證，基於無罪
    推定之原則，自應為被告無罪判決之諭知，最高法院30年上
    字第816 號、40年臺上字第86號、76年臺上字第4986號、92
    年臺上字第128 號判例可資參照。又按刑法第339 條第1 項
    詐欺罪之成立，以意圖為自己或第三人不法所有，以詐術使
    人將本人或第三人之物交付為要件，所謂以詐術使人交付，
    必須被詐欺人因其詐術而陷於錯誤，若其所用方法，不能認
    為詐術，亦不致使人陷於錯誤即不構成該罪（最高法院46年
    度臺上字第260 號判例意旨參照），是行為人如係事後因其
    他因素無法如期給付款項，乃民事上債務不履行之問題，除
    有積極證據足認其於取得財物之初即具不法所有之意圖外，
    尚難遽認其有詐欺犯行。
五、訊據被告甲○○對於上開以永吉軒公司名義向告訴人乙○○
    實際經營之菖育公司購買前揭鴨肉出口，並積欠700 多萬元
    貨款之事實，固不否認，惟堅決否認有何詐欺取財之犯行，
    辯稱：本件鴨肉出口至韓國，是韓國客戶積欠伊貨款，所以
    伊要支付給菖育公司的支票才會跳票，而且乙○○也積欠伊
    很多錢，伊要主張抵銷等語。經查：
  (一)被告係永吉軒公司之實際負責人，其於96年間，以永吉軒公
    司名義向告訴人乙○○實際經營之菖育公司（登記負責人為
    嚴秋燕）購買冷凍鴨肉出口至韓國，並約定以菖育公司名義
    辦理出口，而菖育公司於96年8 月10日將鴨肉捲3 萬2,700
    公斤及腿肉3 萬5,304 公斤，分3 個貨櫃裝運出口至被告所
    指定之韓國進口商，嗣被告並簽發以兆豐國際商業銀行鳳山
    分行為付款人、未記載受款人、票載發票日均為96年8 月23
    日、票面金額分別為242 萬7,386 元及485 萬零24元之支票
    各1 紙交付乙○○，惟上開票據屆期提示均不獲兌現等情，
    為被告所不爭執（見本院卷第26頁、第43頁），並經證人即
    告訴人乙○○於偵查中證陳在卷（見他字卷第25頁反面至第
    26頁正面），復有菖育企業有限公司96年8 月10日出口報單
    、發票、貨物清單、統一發票收執聯，及被告開立之支票影
    本及退票理由單等件在卷可稽（見他字卷第4 至12頁、第13
    至15頁、第16至17頁），是此部分之事實，足可認定。
  (二)又被告此次與菖育公司交易後，雖未依約給付貨款，有如前
    述，然此係因韓國進口商財務困難，未能依約給付貨款予被
    告，導致被告無法依約給付菖育公司貨款之情，迭經被告於
    偵查中陳述甚明（見他字卷第26至27頁、第42頁正、反面）
    ，核與證人即河海龍於原審結證稱：「（問：提示韓國GREE
    -NMEAT公司文件的簽名，一處是否為GREENMEAT 的簽名，一
    處為你自己的簽名？）是的，沒錯，我自己本人的簽名在文
    件的右下角。該文件是GREENMEAT 的負責人金海龍（音譯）
    製作的」、「當時我去找GREENMEAT 詢問有無與被告生意上
    進出口之事情，大約多少錢，確認後才製作此份文件。被告
    因為韓國那邊沒有管道，才請我去韓國打聽到此事情。詳細
    的生意內容我不清楚，但GREENMEAT 負責人有說他們在韓國
    那邊收款困難，所以給被告的款項要收款之後才可以支付」
    等語（見原審卷第15頁反面至第16頁反面），就韓國進口商
    GREENMEAT 股份有限公司，因在韓國收款困難，致無法依約
    給付被告貨款乙節，互相吻合；復有永吉軒公司與GREENMEA
    T 股份有限公司訂立之買賣契約書及中文譯本，暨被告所提
    出之GREENMEAT 股份有限公司之函文及中文譯本、韓國廠商
    GREENMEAT 股份有限公司出具之說明書存卷可證（見偵卷第
    75至76頁、第78至79頁、第92頁），是被告此部分所辯，應
    非無稽。
  (三)再永吉軒公司與菖育公司於96年5 月2 日簽訂之訂單合約書
    第6 條確明確約定：「付款條件：開立信用狀（L/C ），分
    批出貨。分批開狀」等語（見偵卷第74頁），而與本件交易
    之付款方式不合，然據證人即告訴人乙○○於偵查中證稱：
    「被告甲○○在96年8 月6 日到岡山我的『永固（應係『擁
    固』之誤）食品廠』向我買鴨肉，甲○○說該鴨肉要出口到
    韓國，原本是要以信用狀付款，但甲○○說開不出信用狀，
    所以他就以支票方式付款」、「支票是發票日前15天至3 個
    星期開立的。如此肯定是因為被告甲○○沒有信用狀，我要
    求被告甲○○開支票後，我才願意出貨，所以在出貨前1 天
    被告甲○○開立支票」等語（見他字卷第25反面至第26頁正
    面），則永吉軒公司與菖育公司此次交易，係因被告無法覓
    得銀行開立信用狀，始應乙○○之要求，簽發支票代替信用
    狀而完成出貨，殆可認定。又此次交易，既係被告應乙○○
    之要求，以簽發支票代替信用狀始完成出貨，有如前述，自
    難僅因被告簽發之支票嗣後未能兌現，即謂被告於簽發支票
    之時，即具為自己不法所有之詐欺意圖，且以簽發支票交易
    為詐術，欺騙菖育公司出貨。況且，乙○○曾與被告往來約
    幾十個貨櫃，當時被告雖有過延期付款之情形，但被告最後
    都有付錢之情，亦經證人即告訴人乙○○於偵查中證述明確
    （見他字卷第26頁正面），而由被告（吉永軒公司）與乙○
    ○（或菖育公司）曾經交易之數量（即幾十個貨櫃），衡之
    此次雙方交易數量（即3 個貨櫃），顯見被告並無社會一般
    詐欺案件，先以多次小額交易取信被害人，再以1 次大額交
    易騙取被害人之情形，是自難僅以被告此次交易有未依約付
    款之情，即遽為其於與乙○○（菖育公司）交易前，即有為
    自己不法所有之詐欺意圖之認定。
  (四)綜上，被告與告訴人乙○○（菖育公司）為本件交易後，雖
    有未依約付款之事實，然其既係因韓國進口商GREET MEAT未
    依約支付貨款，致其未能給付貨款予菖育公司，且無證據足
    以證明被告此次交易之初，即具有詐騙乙○○（菖育公司）
    之意圖，則揆諸前揭說明，自難繩之以刑法第339 條第1 項
    之詐欺取財罪。此外，本院復查無其他積極證據，足以證明
    被告確有上述詐欺取財犯行，犯罪自屬不能證明，依諸前揭
    刑事訴訟法第301 條第1 項之規定，自應為被告無罪之諭知
    。
六、原審因而為被告無罪之判決，核無不合。檢察官上訴意旨仍
    執前開情詞指摘原判決不當，為無理由，應予駁回。
據上論結，應依刑事訴訟法第368條，判決如主文。
本案經檢察官呂建昌到庭執行職務。
中    華    民    國    99    年    4     月    7     日
                  刑事第一庭    審判長法  官 翁慶珍
                                      法  官 黃仁松
                                      法  官 徐美麗
以上正本證明與原本無異。
不得上訴。
中    華    民    國    99    年    4     月    7     日
                                      書記官 賴梅琴

司法院資訊處製作；財團法人民間司法改革基金會備份。
